【裁判字號】    97,基簡,677
【裁判日期】    971008
【裁判案由】    塗銷所有權移轉登記等
【裁判全文】
臺灣基隆地方法院基隆簡易庭民事判決
原      告  摩根聯邦資產管理股份有限公司
法定代理人  辛○○
訴訟代理人  庚○○
            戊○○
            丁○○
            己○○
被      告  乙○○
                        號5樓.
            丙○○
                        號5樓.
訴訟代理人  甲○○
上列當事人間塗銷所有權移轉登記等事件，本院於97年9月24日
言詞辯論終結，判決如下：
    主  文
被告間就坐落基隆市○○區○○段地號一二二、面積一三一二平
方公尺之土地所有權應有部分一萬分之八二，及其上建號三二八
建物即門牌號碼基隆市信義區○○○路一七二巷八七之二二號五
樓房屋所有權應有部分全部，於九十五年一月六日所為之買賣行
為應予撤銷。
被告丙○○應將第一項所示不動產經基隆市信義地政事務所於九
五年一月十九日收件登記字號○九五年基信字第○○六一○○號
所為登記原因買賣之所有權登記塗銷。
訴訟費用新臺幣貳仟參貳拾元由被告負擔。
 事實及理由
壹、兩造之聲明、陳述及證據
甲、原告方面：
一、聲明：如主文第1項、第2項所示。
二、陳述：
（一）、被告乙○○、丙○○為姊弟，乙○○向訴外人聯邦商業
        銀行股份有限公司（下稱聯邦銀行）訂有以現金卡為工
        具之消費貸款契約，並領用現金卡借得款項，因乙○○
        未依約清償借款本金新臺幣（下同）212,773元及利息
        和違約金，嗣聯邦銀行於95年6月28日業將前開債權讓
        與原告，詎料被告乙○○為逃避強制執行，竟於95年11
        月9日將其所有之不動產即門牌號碼基隆市信義區○○
        ○路172巷87之22號5樓權利範圍為全部（下稱系爭房地
        ）之房地，以移轉登記予另一被告丙○○。經查，該登
        記雖為「買賣」，惟依遺產及贈與稅法第5條第6款規定
        「二親等以內親屬間財產之買賣視為贈與。但能提出已
        支付價款之確實證明，且該已支付之價款非由出賣人貸
        與或提供擔保向他人借得者，不在此限。」，被告2人
        為姊弟，依前開規定，應就已支付買賣對價負舉證責任
        。而民法第244條第1項規定按債務人所為之無償行為，
        有害及債權者，債權人得聲請法院撤銷之。被告乙○○
        以其僅有之不動產移轉登記予丙○○自係有害於原告之
        債權，原告於97年4月7日得知上情，自得行使撤銷權。
（二）、被告雖抗辯就系爭房地之移轉確有給付價金並非無償，
        惟查，上開房地至今仍以乙○○為貸款人，且簽約時間
        丙○○人在國外，與常理不符，被告就系爭房地之買賣
        係通謀虛偽意思表示，原告得撤銷之。又被告雖舉證買
        賣價金為120萬元，但該房地於95年法拍時成交價約為
        160至180萬元間，因此該價金顯不相當。應可推定被告
        有損害原告利益之情事。
三、證據：信用卡申請書暨約定條款、欠款明細、不動產登記簿
    謄本及異動謄本、消費明細表、房屋成交行情表 (以上均為
    影本）、債權讓與證明書等各一件。
乙、被告方面
一、聲明：原告之訴駁回。
二、陳述：被告間固為姊弟關係，惟就系爭房地之移轉並非無償
    贈與，亦非通謀虛偽意思表示，系爭房地之買賣及移轉均透
    過代書辦理，丙○○確實有給付部分價金，其餘部分即貸款
    差額，由丙○○繳納房貸，此有系爭房地買賣契約書及匯款
    水單和存摺記錄為證。系爭房地雖為丙○○於95年初人不在
    國內時辦理移轉登記，惟該買賣確係真實，且該房屋現無人
    居住。
三、證據：系爭不動產買賣契約書影本1件、匯款水單影本1張、
    存摺交易影本4張記錄。
貳、兩造爭執及不爭執之事項
一、不爭執之事項：被告為姊弟關係，且就系爭不動產於95年1
    月19日以買賣為登記原因辦畢所有權移轉登記。
二、爭執之事項：就系爭房地所有權之移轉被告間原因行為，是
    否名為買賣實係贈與之詐害行為，抑或雖為有償的買賣行為
    ，但為有害於債權人之詐害行為，因而為被告乙○○之債權
    人之原告，得行使依民法第244條第1項規定之債權人撤銷權
    。
參、本院之判斷
一、被告乙○○為系爭債務之債務人，債務已屆清償期，仍未全
    部清償。嗣被告間完成系爭不動產以買賣為原因登記，為兩
    造所不爭執，復有原告提出信用卡申請書暨約定條款、欠款
    明細、消費明細、土地及建物登記謄本影本各一份及本院，
    堪信為真實。故本件原告請求之勝敗即有無理由，在於原告
    之請求是否符合民法第244條第1項之債權人撤銷權之要件。
二、民法第245條規「前條撤銷權，自債權人知有撤銷原因時起
    ，一年間不行使，或自行為時起，經過十年而消滅。」，所
     謂「知」有撤銷原因之知，係指明知而言。其因過失而不
    知者，並不包括在內。如當事人間就「知」之時間有所爭執
    ，應由賠償義務人就請求權人知悉前之事實負舉證責任（參
    見最高法院72年度台上字第1428號判例）。本件原告主張其
    知有撤銷原因乃在97年4月7日因查詢系爭不動產時，始知有
    撤銷原因，合於常情，被告就此未有所爭執，故應認未逾法
    定行使債權人撤銷權之除斥期間。
三、按債權人依民法第244條規定，撤銷債務人所為之有償或無
    償行為者，祇須具備下列之條件：（一）為債務人所為之法
    律行為（二）其法律行為有害於債權人（三）其法律行為係
    以財產權為目的（四）如為有償之法律行為，債務人於行為
    時，明知其行為有害於債權人，受益人於受益時，亦明知其
    事情。至於債務人之法律行為除有特別規定外，無論為債權
    行為抑為物權行為，均非所問，並撤銷該詐害的債權行為，
    具有物權的效力，如有基於該債權行為之物權行為，撤銷該
    債權行為效力，及於基於該債權行為之物權行為，此有最高
    法院42年度台上字第323號判例可資參照。
四、按「財產之移動，具有左列各款情形之一者，以贈與論，依
    本法規定，課徵贈與稅：一、在請求權時效內無償免除或承
    擔債務者，其免除或承擔之債務。二、以顯著不相當之代價
    ，讓與財產、免除或承擔債務者，其差額部分。三、以自已
    之資金，無償為他人購置財產者，其資金。但該財產為不動
    產者，其不動產。四、因顯著不相當之代價，出資為他人購
    置財產者，其出資與代價之差額部分。五、限制行為能力人
    或無行為能力人所購置之財產，視為法定代理人或監護人之
    贈與。但能證明支付之款項屬於購買人所有者，不在此限。
    六、二親等以內親屬間財產之買賣。但能提出已支付價款之
    確實證明，且該已支付之價款非由出賣人貸與或提供擔保向
    他人借得者，不在此限。」、「以顯著不相當之代價讓與財
    產，遺產及贈與稅法第5條規定以贈與論，乃政府課稅上之
    行政措施，私法上仍不能遽認係屬贈與。」遺產及贈與稅法
    第5條及最高法院94年台上字第677判決參照。經查，系爭房
    地於95年1月16日於基隆市信義地政事務所以買賣為原因，
    由乙○○移轉登記予丙○○，有土地登記謄本在卷可參。原
    告主張被告二人為二親等血親其系爭房所為之買賣實係贈與
    ，依遺產及贈與稅法第5條第6款：「財產之移動，具有左列
    各款情形之一者，以贈與論，依本法規定，課徵贈與稅：…
    …六、二親等以內親屬間財產之買賣」；被告應就已支付買
    賣對價負舉證責任。被告就原告前開主張則提出不動產買賣
    契約書、匯款水單和存摺交易記錄做為支付買賣價金之憑證
    以為抗辯。經查上開遺產及贈與稅法僅為課稅機關課稅之行
    政規定，稅捐機關並未買賣雙方就所有權移轉登記究為有償
    或無償行為對之為實質審查，是上開移轉登記是否有償，應
    以當時乙○○是否實際獲得對價為準，尚不得因稅捐機關曾
    否課徵贈與稅，即謂上訴人間上開移轉登記行為當然為無償
    行為。因此原告主張系爭房地之買賣名為買賣實係贈與，自
    無可採，是本件原告請求是否有理由，應在於系爭被告間之
    買賣，是否雖為有償的買賣行為，但為有害於債權人之詐害
    行為。
五、又按在買賣行為之情形，若對價與客觀價值顯不相當，應可
    推認債務人明知有損害於債權人之權利，及受益人亦知情受
    益。經查，被告丙○○於94年12月31日出境直至95年7 月2
    日雖再入境，旋即於同年8月9日再度出境，往後雖有入出國
    境，惟多數時間人均在國外，有本院依職權所得之入出境資
    料在卷可稽，被告所提之私契固載明買賣價金及付款流程，
    惟該私契簽定之時間為95年1月6日，依前揭資料斯時買受人
    被告丙○○並不在國內，買賣兩造既有一方不在國內，契約
    內均無有關代理人之記載，言詞辯論期日本院提示上開入出
    境資料詢及兩造意見時，原告主張因買受人不在國內系爭買
    賣契約係通謀虛偽意思表示，惟第三人主張表意人與相對人
    通謀而為虛偽意思表示者，該第三人應負舉證之責，最高法
    院48年度台上字第29號判例要旨參照，原告僅以上開事實為
    據主張系爭買賣必出於通謀虛偽意思表示，進而主張其得以
    系爭買賣屬出於被告間之通謀虛偽意思表示之債務人即被告
    乙○○之詐害行為，固無可採取。但查，被告所提系爭不動
    產契約書、水單、房貸繳款紀錄等證據均為真實。然被告乙
    ○○於出賣系爭房地予丙○○時非但所成交之價金120萬元
    ，顯低於行情160萬元至180萬元間（即使買賣雙方因親情因
    素而有所折讓，通常差距亦不至如此），有原告提出與系爭
    不動產相近之成屋95年4至6月成交行情影本1張可資佐證，
    被告間為姊弟關係，被告乙○○財務狀況不佳為丙○○所明
    知之情況下，也不應賤價買賣系爭房地（系爭不動產買賣契
    約書第4條之2批註由買方承受貸款），顯見系爭不動產買賣
    ，乃在被告乙○○負債甚重，即使以市場行情處分，將取得
    買賣價金作為清償債務之用，亦不足清償其債務，故意以低
    價出售予被告丙○○，此對價與客觀價值顯不相當，即使在
    無親誼關係，亦應可推認債務人明知有損害於債權人之權利
    ，及受益人亦知情受益，況被告間為姊弟關係，又被告丙○
    ○於94年12月31日出境直至95年7月2日雖再入境，旋即於同
    年8月9日再度出境，往後雖有入出國境，惟多數時間人均在
    國外，被告間簽訂系爭不動產買賣契約書之時間為95年1 月
    6日，之後關於買賣價金貸款之匯款時間，多數匯款時間不
    在國內，有本院依職權所查得之入出境資料、被告乙○○存
    摺影本4張在卷可資對照，顯見被告丙○○於決定買受系爭
    不動產時，並無使用系爭不動產之急迫，純粹出於家人聯繫
    後，為圖低價取得系爭不動產而為，故被告間就系爭不動產
    所為買賣之債權行為，係以財產權為標的，有害於其債權人
    ，不但為被告乙○○明知，且為被告丙○○所明知，原告自
    得依民法第244條第2項規定，撤銷被告間就系爭不動產之債
    權行為即系爭不動產之買賣，被告徒以其間系爭不動產買賣
    確為真實，並由被告丙○○自其所得給付部分價金為由，否
    認系爭不動產之買賣為有害於被告乙○○之債權人之詐害行
    為，無從採信。從而，為被告乙○○之債權人之原告，為如
    主文第1項所示之請求，於法自屬有據，應予准許。
六、末按民法第244條第1項規定之撤銷訴權兼有形成權及請求權
    之性質，故訴請撤銷債務人與相對人間所為詐害行為者，亦
    得同時請求塗銷該所有權移轉登記（參見最高法院75年度台
    抗字第71號裁定）；又，系爭不動產已登記於被告丙○○之
    名下，基於物權之無因性，雖原因行為經撤銷，然不動產之
    登記未塗銷前，該登記仍為有效，故該登記決定塗銷與否之
    處分權能，僅存在於被告丙○○，是就塗銷所有權登記部分
    ，以系爭不動產之登記所有權人為被告，故原告訴請撤銷被
    告間就系爭不動產所為贈與之債權行為之同時，亦得請求法
    院判決塗銷被告丙○○就系爭不動產之所有權登記。從而，
    原告依民法第244條第1項除為如主文第1項之請求外，並對
    被告丙○○為如主文第2項所示之請求，於法亦屬有據，應
    予准許。
肆、結論：原告之訴為有理由，依民事訴訟法第78條、第85條第
    1 項、第87條第1項，判決如主文。
中    華    民    國    97    年    10    月    8    日
                  基隆簡易庭法  官  李木貴
以上正本係照原本作成。
對於本件判決如有不服，應於收受送達後20日內向本院提出上訴
書狀，上訴於本院合議庭，並按他造當事人之人數附具繕本。
中    華    民    國    97    年    10    月    8    日
                            書記官  林蔚菁


司法院資訊處製作；財團法人民間司法改革基金會備份。
